最高法院刑事判決　　　　　　九十四年度台上字第三二０七號
　　上　訴　人　甲○○
　　　　　　　　乙○○
　　共　　　同
　　選任辯護人　徐揆智律師
　　　　　　　　陳怡如律師
上列上訴人等因丙○○自訴偽造文書案件，不服台灣高等法院台
中分院中華民國九十一年四月二十三日第二審判決（九十年度上
訴字第一七三０號，自訴案號：台灣彰化地方法院九十年度自字
第五號），提起上訴，本院判決如下：
    主　文
原判決撤銷，發回台灣高等法院台中分院。
　　理　由
本件原判決認定上訴人甲○○與乙○○共同基於偽造文書及意圖
為自己不法所有之犯意聯絡，於民國八十九年三月二日，在高雄
市寒軒餐廳，推由甲○○假冒「陳宗樺」之名，向自訴人丙○○
詐借新台幣（下同）一百萬元，並於同年月四日，共赴彰化縣彰
化市○○街三十一號丙○○住處，持原判決附表所示，事先由甲
○○在不詳地點偽簽「陳宗樺」署押及乙○○蓋具印文背書之支
票五紙，交予丙○○，丙○○不知有詐而交付現金九十七萬五千
元（預扣一個月利息二萬五千元），致生損害於丙○○及「陳宗
樺」之利益。甲○○復基於概括犯意，於同年五月間，經由丙○
○之介紹與陳深淵認識後，即假冒「陳萬紫」名義，向陳深淵詐
借款項，而於同年月三十一日偽造「陳萬紫」之署押，以「陳萬
紫」名義書立借據一紙，並交付面額合計二百六十萬元之支票九
紙予陳深淵做為擔保，向陳深淵詐借一百十七萬元，致生損害於
陳深淵及「陳萬紫」之利益等情。並以第一審未及審酌甲○○假
冒「陳萬紫」名義向陳深淵詐借款項之犯行，因而撤銷第一審關
於甲○○部分之判決，改判依牽連犯從一重論處甲○○共同連續
行使偽造私文書罪刑，另駁回乙○○在第二審之上訴，固非無見
。
惟查：（一）科刑判決所認定之事實，與其所採用之證據不相適
合，即屬證據上之理由矛盾，按諸刑事訴訟法第三百七十九條第
十四款，其判決當然為違背法令。查原判決以甲○○與乙○○持
原判決附表所示，事先由甲○○偽簽「陳宗樺」署押及乙○○蓋
具印文背書之支票五紙，向丙○○詐借款項。然查，依卷附原判
決附表所示之支票影本，其中票號0000000及00000
00號支票，背書人為「陳宗華」及乙○○；票號000000
0號支票之背書人為「陳宗華」（見第一審卷一第七頁至第八頁
）。原判決認定甲○○均係偽簽「陳宗樺」之署押，顯與卷內證
據資料不相符合，而有證據上理由矛盾之違法。（二）審理事實
之法院，對於案內與待證事實有重要關係，而屬依法應予調查之
證據，茍未予以調查或雖已調查而未調查明白，即與證據未經調
查無異，如率行判決，其判決當然為違背法令。本件原判決以甲
○○冒名「陳宗樺」，與乙○○共同偽造「陳宗樺」背書向丙○
○借款，並以甲○○與乙○○所辯向丙○○借款者實為楊蔡秋眉
一節不足憑採，另辯稱所借得之款項亦由楊蔡秋眉取去一事並無
證據可佐，因認甲○○與乙○○確有該部分犯行。然查：１、原
判決係以甲○○於第一審先稱該一百萬元是楊蔡秋眉出面替仙凡
公司借的，伊只是受楊蔡秋眉之託把票交給丙○○，款項是仙凡
公司所借等語，但嗣後改稱係楊蔡秋眉欲購買土地，尚欠部分資
金，故向丙○○借款云云，是對於該筆款項究係仙凡公司所借或
係楊蔡秋眉個人所借，其前後所述不一，真實性已有可疑（見原
判決第三頁倒數第三行至第四頁第二行）。惟據甲○○與乙○○
於原審之上訴理由兼調查證據聲請狀已載明對於甲○○在第一審
是仙凡公司借款之陳述云云，已表示筆錄記載有誤，請求勘驗庭
訊錄音帶（見原審卷一第二十四頁倒數第三行至第二十五頁第二
行），原審對此項聲請未予調查釐清，仍引用該部分筆錄為不利
甲○○與乙○○之認定，已有調查未盡之違誤。２、甲○○於原
審曾具狀聲請傳喚證人蕭碧霞以證明楊蔡秋眉將借得之款項取去
之事實（見原審卷一第一七一頁背面），原審並於九十一年四月
九日審判期日傳喚蕭碧霞到場，是日蕭碧霞雖未到場，然依卷附
國泰醫院出具之診斷證明書，載明蕭碧霞因頭部撞擊傷及暈眩，
於九十一年四月八日前往該醫院急診（見原審卷二第十六頁），
則該證人蕭碧霞是否無故未到，尚有可疑。原審未對此為調查，
逕以甲○○與乙○○所辯款項由楊蔡秋眉取去一事並無證據可佐
，併有調查未盡及理由尚欠完備之違法。（三）認事採證固為事
實審法院自由判斷之職權，惟仍應受經驗法則與論理法則之拘束
。查：１、原判決以甲○○係冒名「陳宗樺」向丙○○詐借金錢
，且經由丙○○之介紹與陳深淵認識。據此，陳深淵所認識之甲
○○應係名為「陳宗樺」，則甲○○如何再得冒名「陳萬紫」書
立借據向陳深淵詐借款項？２、原判決雖認乙○○應就偽造「陳
宗樺」背書之犯行負共同正犯之責，然原判決附表所示之支票五
紙，其中四紙亦蓋具「乙○○」印文之背書，依票據法第一百四
十四條準用同法第三十九條再準用同法第二十九條之規定，背書
人應照支票文義擔保付款，此為一般社會大眾所週知，乙○○既
以自己名義背書，則於發票人及另一背書人「陳宗樺」未付款時
，必遭持票人追索，其有無可能與甲○○共犯偽造「陳宗樺」背
書，即不無可疑。原判決上開不利甲○○與乙○○之認定，亦違
背經驗法則與論理法則。以上，或為上訴意旨所指摘，或為本院
得依職權調查之事項，應認原判決有撤銷發回更審之原因。原判
決關於甲○○、乙○○詐欺部分（原判決就乙○○部分誤載為犯
「連續詐欺取財罪」，見原判決第九頁倒數第一行最後一字至第
十頁第一行第六字）因與行使偽造私文書部分，有牽連犯之裁判
上一罪關係，基於審判不可分原則，應併予發回。又台灣台北地
方法院檢察署以甲○○、乙○○另有詐欺等犯行而移送併辦部分
（九十二年度偵字第一三０二四號、九十一年度偵字第八０四八
號、第七五三八號、第七五三七號、第七五三六號、第七五三五
號、第七五三四號、第七五三三號、第七五三二號、九十一年度
調偵字第三九五號、第三五五號、第三五四號、第三五三號、九
十一年度他字第二六九０號、九十一年度偵緝字第五六一、五六
二號），案經發回，應併注意，附此敘明。
據上論結，應依刑事訴訟法第三百九十七條、第四百零一條，判
決如主文。
中　　華　　民　　國　九十四　年　　六　　月　 十六　 日
                      最高法院刑事第十庭
                          審判長法官  陳　正　庸
                                法官  賴　忠　星
                                法官  王　居　財
                                法官  林　開　任
                                法官  林　立　華
      本件正本證明與原本無異
                                      書  記  官
中　　華　　民　　國　九十四　年　　六　　月　二十二　日
                                                      Ｌ
